ACORDAO-COMPLETO-2582914

ACÓRDÃO 596/2023 ATA 12/2023 - PLENÁRIO

VISTOS, relatados e discutidos estes autos de representação de iniciativa da empresa CPMH - Comércio e Indústria de Produtos Médico-Hospitalares e Odontológicos Ltda., acerca de irregularidades ocorridas no Pregão para Sistema de Registro de Preços 68/2022 (SEI 25000.048928/2022-10) sob a responsabilidade do Ministério da Saúde, cujo objeto era o fornecimento de 30 milhões de testes reagentes para diagnóstico clínico do coronavírus, tipo de análise qualitativo antígeno pelo método de imunocromatografia (Catmat BR0467047) , com cota de dez por cento reservada para microempresas e empresas de pequeno porte; 
ACORDAM os Ministros do Tribunal de Contas da União, reunidos em sessão plenária, ante as razões expostas pelo, em: 
9.1. com fulcro no art. 276, caput, do Regimento Interno/TCU, referendar a medida cautelar adotada pelo relator por meio do despacho, transcrito no relatório que precede este acórdão, bem como as medidas acessórias constantes no mencionado despacho; 
9.2. notificar a prolação deste acórdão ao Ministério da Saúde e demais interessados.

Referendo de cautelar concedida em processo de representação sobre possíveis irregularidades em procedimento licitatório para aquisição de testes rápidos de antígeno para detecção do vírus SARS-CoV-2.

Fundação Oswaldo Cruz e Ministério da Saúde.

3. Interessados/Responsáveis: não há.

13.1. Ministros presentes: Bruno Dantas (Presidente), Augusto Nardes, Aroldo Cedraz, Vital do Rêgo (Relator), Jorge Oliveira, Antonio Anastasia e Jhonatan de Jesus.
13.2. Ministros-Substitutos convocados: Marcos Bemquerer Costa e Weder de Oliveira.

VITAL DO RÊGO

Adoto como relatório o despacho que fundamentou a concessão da medida cautelar ora em apreciação: 
Atendidos os requisitos de admissibilidade, conheço da representação de iniciativa da empresa CPMH - Comércio e Indústria de Produtos Médico-Hospitalares e Odontológicos Ltda., acerca de irregularidades ocorridas no Pregão para Sistema de Registro de Preços 68/2022 (SEI 25000.048928/2022-10) sob a responsabilidade do Ministério da Saúde, cujo objeto era o fornecimento de 30 milhões de testes reagentes para diagnóstico clínico do coronavírus, tipo de análise qualitativo antígeno pelo método de imunocromatografia (Catmat BR0467047) , com cota de dez por cento reservada para microempresas e empresas de pequeno porte.
Segundo o representante, a referida licitação teria sido revogada sem a apresentação de justificativas plausíveis e promovida a contratação direta da Fundação Oswaldo Cruz (Fiocruz) para a aquisição dos mesmos produtos, por preço muito superiores aos praticados no referido pregão.
 Realizada a oitiva do Ministério da Saúde (MS) , a Unidade de Auditoria Especializada em Saúde (AudSaúde) concluiu pela existência dos pressupostos de concessão da cautelar pleiteada.
Dessa forma, propôs a concessão de medida extrema, por não se ter configurado o periculum in mora reverso capaz de trazer prejuízos significativos ao Ministério da Saúde ou ao interesse público, além da realização de oitivas e diligências.
Feito esse breve histórico, passo ao exame da questão suscitada.
Corroboro as conclusões da unidade técnica especializada quanto à caracterização dos pressupostos de concessão da cautelar pretendida.
As informações apuradas nos autos apontam para a existência de possíveis impropriedades na revogação do certame licitatório e na contratação direta da Fiocruz, com indicativo de prejuízo que pode chegar a cerca de R$ 400 milhões. 
O fumus boni iuris está caracterizado pela ausência de esclarecimentos, não obstante a oitiva realizada, sobre a aceitabilidade do valor dos testes contratados com a Fiocruz e a diferença de preços entre o valor estabelecido no edital (R$ 8,80) , a proposta da Fiocruz (R$ 19,40) e a de várias das licitantes que participaram do certame (R$ 2,49, o menor lance ou R$ 3,99, valor conservador com base nos lances apresentados) , com indicativo de possível superfaturamento.
Além disso, há evidências de que o Ministério da Saúde não atendeu, na íntegra a solicitação deste Tribunal. Isso porque, embora o órgão auditado tenha tomado ciência da oitiva prévia à medida cautelar sobre a questão tratada nestes autos, que impediria a aquisição direta pretendida, em 15/12/2022 (peça 11) , e pedido prorrogação de prazo para resposta em 22/12/2022 (peça 12) , promoveu, em 21/12/2022 a contratação direta questionada, por intermédio do 10º Termo Aditivo do Acordo de Cooperação Técnica entre MS e Fiocruz (peça 19, p. 4) .
A análise dos autos permite concluir que o pregão foi revogado antes da análise definitiva das documentações das licitantes e da oportunidade de recurso da decisão desclassificatória, não sendo possível aceitar o argumento de que não havia empresa habilitada para a prestação dos serviços em questão.
Aliado a isso, nenhuma das justificativas apresentadas para o cancelamento do certame e para a contratação direta foram consideradas plausíveis, conforme evidenciado na análise da unidade técnica, na manifestação que integra a peça 36 deste processo.
Mesmo os motivos apontados na Nota Técnica 8/2022-CGGRIPE/DEIT/SVS/MS (peça 2, p. 84) para a revogação do certame - readequação do edital para maior clareza sobre exigências sanitárias e conteúdo de bula, registros de insumos na Anvisa, componentes e requisitos dos testes, instruções de uso e demais especificações técnico-científicas - não justificam a revogação do certame, haja vista a possibilidade de republicação do ato convocatório e reabertura dos correspondentes prazos, medida mais consentânea com o interesse público, considerando a existência de 35 empresas participantes do certame com ofertas, a maioria delas, com preços muito mais atrativos dos que os que foram apresentados na carta de intenções pela Fiocruz.
Quanto a esse tema, a unidade técnica ressaltou que o MS se limitou a aduzir que a elaboração dos documentos para novo pregão estaria em curso para suprir a demanda do insumo em 2023, sem dar quaisquer informações específicas ou detalhamentos sobre o andamento de tal processo ou justificar todo o retrabalho administrativo, com toda a morosidade que vem caracterizando diversas contratações da pasta, inclusive no contexto da pandemia, quando, ao que tudo indica, a contratação de licitante ou a retificação do edital e a reabertura dos prazos, como se disse, teria sido suficiente para atender a demanda daquele ministério.
Na prática, observou-se a injustificada contratação superior em 679% do que o que poderia ter sido obtido em contratação por meio de processo licitatório (quando se confronta o valor acordado com a Fiocruz, de R$ 19,40, com o que poderia ter sido obtido no Pregão, de R$ 2,49, relativo à primeira colocada na fase de lances - e sem considerar os serviços adicionais e as despesas indiretas não especificadas na proposta da Fiocruz) .
Além da plausibilidade jurídica para a concessão de eventual cautelar, observo presente também o requisito do periculum in mora, uma vez que há informações nos autos de que o MS e a Fiocruz pactuaram o 11º Termo Aditivo do ACT 2/2019, no qual foi prevista nova remessa de 10.000.000 de testes rápidos de antígeno para detecção da covid-19, ao mesmo valor de R$ 19,40. A distribuição dos testes ficara assim prevista: 3.000.000 em março, 2.000.000 em maio, 3.000.000 em junho e os restantes 2.000.000 em setembro de 2023 (peça 32) .
Destaco que a instrução da unidade técnica apontou a inexistência de dano reverso com a concessão da medida cautelar ora pretendida. 
A estimativa trazida pelo próprio MS na NT 7/2022 (peça 21, p. 14-17) confirma que a contratação já efetuada com a Fiocruz seria suficiente para quatro pautas de entrega, ou seja, o equivalente a quatro meses, tendo em vista que as pautas de distribuição do PNE-Teste são mensais. Ainda assim, frente a um possível aumento na demanda pelos testes rápidos, decorrentes de eventual aumento nos números de casos de covid-19, a cautelar se limitaria a determinar a abstenção da execução de quantitativo de testes rápidos de antígenos previstos no 11º TA do ACT 2/2019, agendados para os meses posteriores a março/2023 (limitado, portanto, a 3.000.000 de unidades) , e a observância de celeridade aos trâmites de retomada do processo licitatório do Pregão Eletrônico 68/2022. 
A concessão da cautelar não prejudicará o retorno dos autos à unidade técnica para prosseguimento das apurações de responsabilidade pelos fatos narrados neste processo.
Além da cautelar e das oitivas de praxe, anuo à proposta da unidade técnica de diligenciar o Ministério da Saúde e a Fiocruz sobre as aquisições, desde o início da pandemia, dos testes rápidos de antígenos para detecção do coronavírus.
	Ante o exposto, determino cautelarmente ao Ministério da Sáude, com fundamento nos arts. 71, inciso IX, da Constituição Federal, 45 da Lei 8.443/1992 e 276, caput, do Regimento Interno/TCU, que, até deliberação de mérito deste Tribunal sobre a matéria tratada nestes autos, mantenha suspensa qualquer medida administrativa voltada à revogação do Pregão Eletrônico 68/2022, caso persista a necessidade de aquisição de testes rápidos de antígeno para detecção da covid-19, abstendo-se de executar o quantitativo de testes rápidos de antígenos previstos no 11º TA do ACT 2/2019, agendados para os meses posteriores a março/2023 (limitando-se, portanto, a adquirir 3.000.000 unidades) e promovendo, caso necessário, as retificações ao Edital e Termo de Referência do Pregão Eletrônico 68/2022, e a consequente republicação e reabertura do certame.
	Determino, nos termos do art. 250, inciso V, do Regimento Interno/TCU, a oitiva da Fundação Oswaldo Cruz, para que, no prazo de quinze dias, se manifeste quanto ao teor e as circunstâncias da medida adotada.
	Determino seja realizada a oitiva do Ministério da Saúde, com fundamento no art. 276, § 3º, do RI/TCU, para que, no prazo de quinze dias, se manifeste acerca da pactuação dos 10º e 11º Termos Aditivos ao Acordo de Cooperação Técnica 2/2019 com a Fiocruz para fornecimento dos testes rápidos, ainda que ciente de que o assunto estava sob avaliação do TCU, com possível impedimento cautelar.
	Determino, ainda, ao Ministério da Saúde que informe a este Tribunal, no prazo de quinze dias, as medidas adotadas para cumprimento das determinações, apresentando a justificativa técnica ou legal para as retificações no instrumento convocatório, caso realizadas, sempre que configurarem exigência que possa restringir a participação de empresas licitantes e a competitividade do certame.
Autorizo, ainda, a realização das seguintes diligências, com fundamento no art. 157 do Regimento Interno do TCU:
	a) à Fundação Oswaldo Cruz, para que, no prazo de quinze dias, informe, desde o início da pandemia, quantos testes rápidos de antígeno para detecção do coronavírus já foram fornecidos ao Ministério da Saúde, a quais valores, e por meio de quais instrumentos (seja por aquisição direta, inclusão em acordos de cooperação ou outros) ; bem como quais foram os testes fornecidos e se foram produzidos diretamente pela Fundação;
	b) ao Ministério da Saúde, para que informe, no prazo de quinzes dias, como se deu a aquisição de 70 milhões de testes distribuídos no âmbito do PNE-Teste (conforme relatado na Nota Técnica 7/2022-CGGRIPE/DEIT/SVS/MS) , e todos os demais testes rápidos adquiridos desde então, encaminhando toda a documentação de suporte às aquisições: estudos técnicos, termos de referência, pesquisas de preço, justificativas técnicas e legais, valores pagos ou descentralizados, e demais informações que entender cabíveis para tal esclarecimento.
Dessa forma, restituo os autos à Unidade de Auditoria Especializada em Saúde (AudSaúde) para a adoção das providências a seu encargo, autorizando o encaminhamento deste despacho, da representação formulada e da manifestação da unidade técnica ao Ministério da Saúde e à Fiocruz, a fim de subsidiar as manifestações requeridas.
	É o relatório.

Wilson Sampaio Sahade Filho (OAB/DF 22.399), Lecir Manoel da Luz (OAB/DF 1.671) e outros.

Não atuou.

REPRESENTAÇÃO. ADOÇÃO DE MEDIDA CAUTELAR. REFERENDO PELO PLENÁRIO.

REPRESENTAÇÃO (REPR)

Unidade de Auditoria Especializada em Saúde (AudSaúde).

Trata-se de representação de iniciativa da empresa CPMH - Comércio e Indústria de Produtos Médico-Hospitalares e Odontológicos Ltda., acerca de irregularidades ocorridas no Pregão para Sistema de Registro de Preços 68/2022 (SEI 25000.048928/2022-10) sob a responsabilidade do Ministério da Saúde, cujo objeto era o fornecimento de 30 milhões de testes reagentes para diagnóstico clínico do coronavírus, tipo de análise qualitativo antígeno pelo método de imunocromatografia (Catmat BR0467047) , com cota de dez por cento reservada para microempresas e empresas de pequeno porte.
Ante as razões de decidir apresentadas no relatório precedente e com fundamento no art. 276, § 1º, do Regimento Interno do TCU, voto para seja adotada a decisão que ora submeto à apreciação deste Colegiado.
TCU, Sala das Sessões, em 29 de março de 2023.
Ministro VITAL DO RÊGO 
Relator